【裁判字號】    97,台上,1548
【裁判日期】    970724
【裁判案由】    請求確認抵押債權不存在等
【裁判全文】
最高法院民事判決            九十七年度台上字第一五四八號
上  訴  人  陽信商業銀行股份有限公司
法定代理人  丙○○
訴訟代理人  薛松雨律師
            王玫珺律師
            林佳薇律師
上  訴  人  甲○○
訴訟代理人  丁俊文律師
            林穆弘律師
            陳錦隆律師
上  訴  人  乙○○
上列當事人間請求確認抵押債權不存在等事件，兩造對於中華民
國九十六年十二月二十五日台灣高等法院第二審判決（九十五年
度重上字第一八○號），各自提起上訴，本院判決如下：
    主  文
原判決廢棄，發回台灣高等法院。
    理  由
本件上訴人甲○○及乙○○訴請他造上訴人陽信商業銀行股份有
限公司（下稱陽信銀行）塗銷其等提供所有如原判決附表（下稱
附表）一所示之不動產為陽信銀行設定共同擔保最高限額新台幣
（下同）一千二百萬元之抵押權登記部分，其共同擔保同一債權
之單一抵押權登記之訴訟標的對於甲○○及乙○○二人即屬必須
合一確定。依民事訴訟法第五十六條第一款規定，甲○○上訴第
三審之效力應及於未經上訴之同造當事人乙○○，爰將之併列為
上訴人，合先敘明。
其次，上訴人甲○○及乙○○（下稱甲○○等二人）起訴主張：
伊等於民國八十二年間提供附表一、二所示之不動產，為對造上
訴人陽信銀行設定擔保本金最高限額一千二百萬元、三百六十萬
元之抵押權登記（下稱系爭抵押權），以為甲○○向陽信銀行借
款之擔保。嗣甲○○向陽信銀行之借款均已清償完畢。詎訴外人
曹博宇（原名曹昌榮）於九十三年二月二十三日，竟利用保管甲
○○存摺之機會，偽造伊等簽名及盜蓋（偽造）伊等印章，擅以
甲○○名義為借款人（債務人）、乙○○為連帶保證人向陽信銀
行詐借一千萬元（下稱系爭借款），對伊等自不生效力。陽信銀
行對伊等既無任何債權存在，系爭抵押權即失所附麗。爰求為確
認陽信銀行對伊等就系爭抵押權所擔保之一千萬元借款（本息及
違約金）債權不存在；陽信銀行應塗銷系爭抵押權登記之判決。
上訴人陽信銀行則以：對造上訴人甲○○等二人與伊間早有金錢
借貸往來，系爭抵押權設定後，甲○○即陸續向伊借款，並以借
新還舊方式延展借貸期限，計至九十三年二月二十三日止，共積
欠借款一千萬元。甲○○等二人係授權訴外人曹博宇代為辦理系
爭借款事宜，自應負借款人之責。縱該借款係曹博宇所冒貸，然
甲○○等二人長期將印章、存摺交由曹博宇保管使用，委其辦理
銀行往來事務，亦應依表見代理規定負授權人之責任等語，資為
抗辯。
原審維持第一審所為上訴人乙○○部分勝訴之判決（即確認對造
上訴人陽信銀行對乙○○就系爭抵押權所擔保之債權不存在部分
），駁回陽信銀行該部分之上訴；暨廢棄第一審所為上訴人甲○
○等二人部分勝訴之判決（即甲○○請求確認陽信銀行對其就系
爭抵押權所擔保之債權不存在、及甲○○等二人請求塗銷系爭抵
押權部分），改為判決駁回其等各該部分之訴。無非以：甲○○
等二人設定系爭抵押權共同擔保甲○○向陽信銀行借款之債務。
陽信銀行自八十二年十二月二十日起陸續撥款共一千萬元至甲○
○帳戶，為兩造不爭之事實。依證人曹博宇自承冒貸之證詞，佐
以八十二年十二月二十日之三百六十萬元借款入帳後即提取轉帳
至訴外人曹黃素玲（即曹博宇之母）帳戶之情，固足認以甲○○
名義多次借款文書之簽名、印章均係曹博宇所偽造及盜用。但衡
諸曹博宇盜用印章之期間甚長、次數頻繁，可知甲○○係將印章
交付曹博宇使用，委其辦理繳納利息等事宜，而遭曹博宇藉機盜
用。縱甲○○未授權曹博宇辦理系爭借款，然其長期將辦理系爭
抵押權設定及簽立授信約定書所使用供借貸憑信之印章交付曹博
宇使用，向陽信銀行為多次借款、取款之行為，客觀上已足使陽
信銀行相信曹博宇獲有甲○○之授權，即應負授權人之責任。依
曹博宇任職陽信銀行之基本資料所載，曹博宇多次冒用甲○○名
義借款時，或非承辦放款業務，或非任職於貸款分行，尚難憑其
知悉冒貸據以推認陽信銀行亦知悉或可得知悉，當無民法第一百
六十九條但書規定之適用。至於對保程序並非消費借貸生效之要
件，陽信銀行就系爭借款對保程序是否確實，均無關甲○○借貸
責任之發生。即使九十三年二月二十三日之借款對甲○○不生效
力，惟陽信銀行在此之前因相信曹博宇獲有甲○○之授權已放款
共一千萬元，並於九十一年十月二十九日再以借新還舊方式貸出
一千萬元，該貸款對甲○○仍生效力。甲○○係因曹博宇表見代
理之事實，始負授權人之責任，則陽信銀行有無過失，應非所問
（本院四十四年台上字第一四二四號判例參照）。曹博宇原使用
乙○○之印章至九十一年十月二十八日為止，故自九十一年十月
二十九日起之借款連帶保證人乙○○之印章、簽名既均係曹博宇
所偽造，陽信銀行又無法舉證證明乙○○同意擔任連帶保證人之
事實，即不得令乙○○就該九十一年十月二十九日之借款負連帶
保證人之責任。雖乙○○就九十一年十月二十八日前之舊債務應
負連帶保證責任，然該舊債務於曹博宇以甲○○名義於同年月二
十九日新借一千萬元（九十三年二月二十三日再新借系爭借款）
清償後，乙○○就舊債務之保證責任隨之消滅，陽信銀行對其亦
無該債權存在。是以除系爭借款迄未清償，陽信銀行與甲○○間
之系爭借款債權債務關係依然存在，附表一及附表二所示之不動
產仍應擔保該債務，甲○○請求確認陽信銀行之債權不存在，暨
甲○○等二人請求塗銷系爭抵押權登記，尚屬無據，應予駁回外
；乙○○請求確認系爭抵押權所擔保之債權對其已不存在則有理
由等詞，為其判斷之基礎。
按由自己之行為表示以代理權授與他人，或知他人表示為其代理
人而不為反對之表示者，對於第三人應負授權人之責任。但第三
人明知其無代理權或可得而知者，不在此限。民法第一百六十九
條定有明文。準此，如第三人明知為無權代理行為之他人無代理
權者，或可得而知，因過失而不知者，本人即毋庸對該第三人負
授權人之責任，始無違保護善意之第三人並兼顧本人利益之本旨
。是以本院四十四年台上字第一四二四號判例所揭示表見代理之
本人責任係指「履行責任」而言，並非「損害賠償責任」，故「
本人」有無過失在所不問，並非闡釋於本人應對第三人負履行責
任時，第三人之是否善意、有無過失均可不論。本件上訴人甲○
○等二人一再主張：另造上訴人陽信銀行貸放系爭借款未完成對
保程序，未善盡其義務，伊等不必負表見代理之責任。此觀證人
曹博宇、許志銘證稱：陽信銀行提出甲○○貸款明細第七筆（八
十二年十二月二十日貸款三百六十萬元）以下共十六筆貸款均為
曹博宇所對保、係陽信銀行經理委託許志銘與曹博宇一起辦理系
爭借款之對保手續等語（一審卷第三宗九頁、原審卷第一宗一九
九頁），佐以甲○○等二人之八十二年三月七日及九十一年十月
二十九日授信約定書、九十三年二月二十三日動用申請書之對保
人欄均有曹博宇（原名曹昌榮）之印章（一審卷第一宗二七至三
○頁、五○頁、五一頁），則曹博宇擔任相關對保事務如屬其任
陽信銀行行員職掌業務（一般職掌或個案指定工作）之執行，而
為陽信銀行之使用人，其明知冒用甲○○名義貸款，仍本於其職
掌知情而為對保後，再由陽信銀行憑其對保撥付借款，陽信銀行
是否無過失？甲○○之上述主張是否全不可採？洵非無研求之餘
地。乃原審未為進一步調查審認，僅憑曹博宇任職陽信銀行期間
之職掌及服務分行紀錄，並誤解本院前開判例之原意，逕認本件
無民法第一百六十九條但書規定之適用，甲○○應就系爭借款債
務負表見代理之本人責任，自屬可議。次按因清償舊債務而對於
債權人負擔新債務，除當事人另有意思表示外，若新債務不履行
時，其舊債務仍不消滅，為民法第三百二十條所明定。倘曹博宇
冒甲○○名義貸款確有「借新還舊」之情，甲○○等二人請求確
認不存在之借款債權，究係九十三年二月二十三日借用之系爭借
款（新債）？抑或包括其餘舊債？即有未明。原審未加闡明，遽
認甲○○應就九十三年二月二十三日借款或九十一年十月二十九
日借款負責，其借款債務尚未消滅，系爭抵押權不得塗銷，而為
不利於甲○○等二人之判決，亦嫌疏略。而甲○○對曹博宇冒名
所為各次借款行為是否應負表現代理之授權人責任，既仍待原法
院查明認定，則乙○○除就九十一年十月二十八日前之舊債務應
負連帶保證責任外，是否已無另應負責之新債務存在？其能否訴
請確認系爭抵押權所擔保之債權不存在？即同待釐清，原判決就
此部分為陽信銀行敗訴之判決，亦屬無可維持。兩造上訴論旨，
分別指摘原判決對其不利部分為不當，聲明廢棄，均非無理。又
系爭抵押權所擔保者為陽信銀行對甲○○之債權，乙○○請求確
認陽信銀行對其「就系爭抵押權所擔保之債權」不存在，其真意
究係確認甲○○之抵押債務不存在或確認其連帶保證債務不存在
？甲○○等二人於第一審訴之聲明原為確認陽信銀行就系爭抵押
權所擔保之一千萬元借款債權不存在，於原審已擴張為確認系爭
抵押權所擔保之一千萬元借款本金及利息暨違約金債權不存在（
一審卷第三宗五二頁、四○頁、原審卷第一宗二○二頁），原審
法院裁判是否應就擴張部分另為准駁之諭知？案經發回，均宜併
注意及之。
據上論結，本件兩造上訴均為有理由。依民事訴訟法第四百七十
七條第一項、第四百七十八條第二項，判決如主文。
中    華    民    國  九十七  年    七    月  二十四  日
                      最高法院民事第三庭
                          審判長法官  蘇  茂  秋
                                法官  陳  碧  玉
                                法官  劉  靜  嫻
                                法官  張  宗  權
                                法官  葉  勝  利
      本件正本證明與原本無異
                                      書  記  官
中    華    民    國  九十七  年    八    月    五    日
                                                     Ｍ


司法院資訊處製作；財團法人民間司法改革基金會備份。
